臺灣高雄地方法院民事判決　　　　　　 99年度簡上字第461號
上　訴　人　蘇添榮
被上 訴 人　陳清水
訴訟代理人　陳昶准
上當事人間請求清償票款事件，上訴人對於民國99年9月28日本
院99年度鳳簡字第125號第一審簡易判決，提起上訴，本院於民
國100年3月17日言詞辯論終結，判決如下：
    主  文
上訴駁回。
第二審訴訟費用由上訴人負擔。
    事實及理由
一、被上訴人起訴主張：被上訴人執有如附表所示，由訴外人杜
    登寶簽發、上訴人背書、面額新台幣（下同）25萬元之支票
    1 紙（下稱系爭支票），詎系爭支票於民國98年9 月20日屆
    期提示後，因存款不足而遭退票，被上訴人未獲付款，爰依
    票據之法律關係，請求上訴人給付票款等語。並於原審聲明
    ：上訴人應給付被上訴人25萬元，及自98年9 月21日起至清
    償日止，按週年利率5 ％計算之利息。
二、上訴人則以：系爭支票確為上訴人所背書，惟當初係因杜登
    寶欲透過訴外人柯瑞芳向被上訴人借款，因杜登寶與被上訴
    人不相識，故上訴人才在柯瑞芳要求下在系爭支票背書，被
    上訴人係將該筆款項交與柯瑞芳，上訴人並未取得該筆借款
    ，且上訴人有與柯瑞芳約定，應將系爭支票所借得現金交與
    杜登寶，惟嗣後上訴人並未經手款項，亦不知被上訴人是否
    有將該筆款項交與柯瑞芳，縱被上訴人有將該筆款項交與柯
    瑞芳，亦可能遭柯瑞芳花用殆盡，上訴人僅係背書擔保付款
    ，自始未取得任何款項，與被上訴人間並無交易或借貸之原
    因關係等語，資為抗辯，並於原審聲明：駁回上訴人之訴。
三、原審經審理結果，准許被上訴人全部之請求，而為上訴人敗
    訴之判決。上訴人不服原審判決，提起上訴，並於本院聲明
    ：(一)原判決廢棄；(二)被上訴人在第一審之訴駁回。被上訴人
    則於本院聲明：上訴駁回。
四、下列事項為兩造所不爭執，依民事訴訟法第280條第1項、第
    279 條第1 項規定，堪信為真實：
  (一)系爭支票由杜登寶於98年9月20日簽發，背書人為上訴人及
    柯瑞芳，交付被上訴人，經被上訴人屆期提示後，因存款不
    足遭退票。
  (二)系爭支票係上訴人背書後，由柯瑞芳交付被上訴人持有。
五、本件爭點在於，上訴人所為原因關係之抗辯，有無理由？本
    院判斷如下：
  (一)按在票據上簽名者，依票上所載之文義負責；發票人、背書
    人及其他票據債務人，對於執票人連帶負責，並擔保支票之
    支付。執票人向支票債務人行使追索權時，得請求自為付款
    提示日起之利息，票據法第5 條第1 項、126 條、第144 條
    、第96條第1 項、第133 條分別定有明文。又支票乃文義證
    券及無因證券，證券上之權利義務悉依證券上所載文句而決
    定其效力，從而支票上權利，依支票文義而發生，與其基礎
    之原因關係各自獨立，支票上權利之行使不以其原因關係存
    在為前提，故其原因關係不存在或無效時，執票人仍得依支
    票文義行使其權利（最高法院49年台上字第334 號判例意旨
    參照）。再按票據乃文義證券，不允許債務人以其他立證方
    法變更或補充其文義，故凡在票據背面或其黏單上簽名而形
    式上合於背書之規定者，即應負票據法上背書人之責任。縱
    令係屬隱存保證背書，且為執票人所明知，仍不能解免其背
    書人之責任（最高法院92年度台簡上字第24號判例意旨參照
    ）。
  (二)本件上訴人自承確有在系爭支票上背書，惟抗辯未取得款項
    ，當初係杜登寶有向伊姪子借票快到期，怕杜登寶無法付款
    導致跳票，才同意幫忙杜登寶背書讓他可以拿到錢，伊姪子
    的票才不會跳票，當時是為杜登寶借款擔保等語（本院卷第
    24、32頁），又被上訴人陳述「錢是要借給杜登寶，他們是
    為了調現所以來向我借錢，本來不想借，因為柯瑞芳說上訴
    人可以背書，所以才借的」等語（本院卷第31頁），另柯瑞
    芳則於原審到庭證述「系爭支票是上訴人拿給我的，當時已
    蓋用杜登寶的印章，我要求上訴人背書，他當場背書將系爭
    支票給我，我再拿去向被上訴人借錢」等語（見原審卷第45
    頁），依上開兩造陳述及證人柯瑞芳之證述，固足認上訴人
    並非與杜登寶為共同借款人向被上訴人借款，惟上訴人背書
    目的，係為擔保杜登寶向被上訴人取得借款，與被上訴人自
    應成立保證契約之原因關係，亦即以在系爭支票為隱存保證
    背書之方式保證被上訴人對杜登寶之借款債權，堪以認定。
  (三)按票據債務人不得以自己與發票人或執票人之前手間所存之
    抗辯事由對抗執票人，票據法第13條固定有明文，然票據債
    務人即非不得以自己與執票人間所存之抗辯事由對抗執票人
    ，且保證債務為從債務，係就主債務人之特定債務為保證，
    於該特定債務消滅時，保證契約即歸消滅。本件兩造間就系
    爭支票既成立隱存保證之原因關係，則保證之主債務如未成
    立，基於債之從屬性，該保證債務即屬不能存在。經查，上
    訴人雖於本院言詞辯論期日抗辯有要求柯瑞芳取款時要通知
    伊與杜登寶一起在場，但並未獲通知，故不知柯瑞芳有無取
    得該借款，且亦未委託柯瑞芳向被上訴人取款等語（本院卷
    第32頁），惟上訴人於本院99年1 月21日準備程序期日另稱
    ，係要柯瑞芳借錢後將錢交付給伊，伊再交給杜登寶等語（
    本院卷第23頁），於原審99年7 月1 日審理時亦稱係柯瑞芳
    叫伊背書，由柯瑞芳拿去向被上訴人調現後，將款項交給伊
    之後再拿給杜登寶等語（見原審卷第32頁），先後不一，其
    事後否認有委託柯瑞芳向被上訴人取款，已有避重就輕之嫌
    。且參酌柯瑞芳證稱係上訴人將系爭支票交其持向被上訴人
    調借款項，與上訴人歷次陳述，均稱不認識被上訴人，係柯
    瑞芳介紹可向旗山的朋友即被上訴人借錢（見原審卷第32頁
    、本院卷第22頁）等情相合，綜合以觀，應認上訴人於系爭
    支票背書後，係委由柯瑞芳持票向被上訴人收取款項無訛，
    上訴人嗣後否認有委託柯瑞芳向被上訴人取款，尚非可採。
  (四)再者，柯瑞芳亦證述被上訴人取得系爭支票後，確有交付款
    項與伊（見原審卷第45頁），且被上訴人主張當時依民間習
    慣扣除利息2 萬元後，即自其橋頭鄉農會帳戶（帳號00000-
    0-0 ）領出23萬元交與柯瑞芳一情，業據提出該帳戶存摺影
    本在卷可查（見原審卷第35頁），堪信為真。準此，柯瑞芳
    係經上訴人委託向被上訴人收取借款，被上訴人亦確有交付
    借款，則杜登寶與被上訴人間之借貸關係即屬成立，上訴人
    自不得解免其保證債務。雖上訴人抗辯柯瑞芳取款後未依其
    要求將款項交與上訴人，甚至已遭柯瑞芳動用，然此係上訴
    人與柯瑞芳之間約定之別一問題，尚不得執為對抗被上訴人
    之事由，自不影響上訴人應依系爭支票文義負背書人之責任
    ，上訴人所辯，自無足採。
六、綜上所述，被上訴人依票據之法律關係，請求上訴人依系爭
    支票文義給付票款25萬元，及自付款提示日即98年9 月21日
    （見原審卷第7 頁退票理由單）起至清償日止，按週年利率
    5 ％計算之利息，為有理由，應予准許。原審判決上訴人應
    如數給付，並依民事訴訟法第389 條第1 項第3 款之規定職
    權宣告假執行，及依同法第392 條第2 項規定，依職權為上
    訴人預供擔保，得免為假執行之宣告，俱無違誤，上訴人不
    服原審判決，提起上訴，為無理由，應予駁回。
七、據上論結，本件上訴為無理由，依民事訴訟法第436 條之1
    第3 項、第449 條第1 項、第78條，判決如主文。
中    華    民    國  100     年    3     月    31    日
                  民事第三庭  審判長法  官  朱玲瑤
                                    法  官  陳宛榆
                                    法  官  李嘉益
以上正本係照原本作成。
本判決不得上訴。
中    華    民    國   100    年    3     月    31    日
                                    書記官  鄭倩
附表：
┌────┬─────┬─────────┬─────┬─────┐
│支票號碼│金額      │付款人            │票載發票日│付款提示日│
│        │（新台幣）│                  │          │          │
├────┼─────┼─────────┼─────┼─────┤
│R0000000│250,000 元│花蓮第一信用合作社│98年9 月20│98年9 月20│
│        │          │鳳山分社          │日        │日        │
└────┴─────┴─────────┴─────┴─────┘